【裁判字號】    97,重訴,307
【裁判日期】    980402
【裁判案由】    返還土地
【裁判全文】
臺灣士林地方法院民事判決             97年度重訴字第307號
原      告  丙○○
訴訟代理人  楊進興律師
被      告  乙○
訴訟代理人  翁顯杰律師
上列當事人間請求返還土地事件，本院於98年3 月12日言詞辯論
終結，判決如下：
    主      文
被告應將坐落於臺北市○○區○○段三小段七七地號、面積共計
九二五九點九五平方公尺之土地返還原告，並自民國九十六年十
月一日起至將上開土地返還原告之日止，按年給付原告新臺幣捌
萬壹仟肆佰捌拾捌元。
原告其餘之訴駁回。
訴訟費用新臺幣壹拾參萬柒仟參佰壹拾貳元由被告負擔。
本判決於原告以新臺幣肆佰柒拾萬元為被告供擔保後，得假執行
；但被告如於假執行程序實施前，以新臺幣壹仟肆佰貳拾肆萬元
為原告預供擔保，得免為假執行。
原告其餘假執行之聲請駁回。
    事實及理由
一、原告起訴主張：坐落臺北市○○區○○段三小段七七地號、
    地目為旱、面積為9259.95 平方公尺之土地（下稱系爭土地
    ），為原告於96年8 年8 日向本院執行處投標買受。依拍賣
    公告所載：系爭土地拍定後不點交，系爭土地上有一棟簡易
    寮房，據債權人陳稱土地上建物係乙○所有，經土地所有權
    人同意使用。原告於96年9 年14日取得系爭土地權利移轉證
    書，並於96年9 月29日辦理所有權移轉登記。詎原告於買受
    系爭土地後，多次與被告協商交還系爭土地，但為被告所拒
    ，被告占用系爭土地，並無正當權源，自屬無權占有，其自
    獲有相當於租金之不當利益。為此，爰依民法第179 條、第
    767 條規定提起本訴等語。並聲明：(一)被告應將系爭土地交
    還予原告，並自96年9 月29日起至交還土地之日止，按年給
    付原告新臺幣（下同）244,463 元。(二)請准原告提供擔保宣
    告假執行。(三)訴訟費用由被告負擔。
二、被告則以：其自56年間經原地主甲○○之同意，即在系爭土
    地上耕作、種植農作物。嗣於65年3 月1 日，與原地主簽有
    租契，地租則以每年農作物產收2 簍計算，其亦依約每年給
    付2 簍桶柑之租金。則依農業發展條例第20條第2 項、土地
    法第106 條第1 項、第111 條、民法第425 條第1 項及債編
    施行法第1 條等規定，自屬耕地租用非屬無權占有，非有土
    地法第114 條或民法第459 條所定之情事，出租人不能收回
    系爭土地等語置辯。並聲明：求為判決，駁回原告之訴及假
    執行之聲請，如受不利之判決，願供擔保免為假執行。
三、本件經兩造協議後簡化爭點如下：
  甲、兩造所不爭執之事項：
    (一)系爭土地為原告於96年8 月8 日依本院96年度執字第9931
      號強制執行事件向本院執行處投標買受，於96年9 月14日
      取得不動產權利移轉證書，並於96年9 月29日辦理所有權
      移轉登記完畢。
    (二)被告占用系爭土地之面積為9259.95 平方公尺，系爭土地
      97年申報地價為880 元/ 平方公尺。
    (三)本件不當得利的計算式為：申報地價（880 元）乘以占用
      面積（9259.95 平方公尺）乘以佔用的期間（自96年10月
      1 日起至交還土地之日止）乘以1%。
    (四)系爭土地位於偏僻山野之中，對外聯繫僅賴一米二寬登山
      步道連接復興二路，生活機能極度不便，其土地上種植有
      多種果樹，供農業使用。
    (五)系爭土地並未經主管機關士林區公所為耕地三七五租約之
      登記。
    (六)假扣押執行卷（本院91年度民執全助字第477 號）內91年
      1 月21日假扣押查封筆錄記載「本件會同士林地政事務所
      人員到場指界，據地政人員指稱，第77地號上有一棟簡易
      寮房，其餘地號皆為竹林地或空地」（本院卷第60-61 頁
      ）。
    (七)本院94年度執助字第2643號95年12月12日特別減價拍賣通
      知（公告）上載「執行標的上雜草、林木叢生」（本院卷
      第62-63 頁）。
    (八)本院96年度執字第9931號96年4 月11日民事執行處通知函
      載「請債權人、債務人陳報77地號上農作物收取人及其使
      用土地之權源」（本院卷第64-65 頁）。又債權人（新光
      銀行）96年4 月26日陳報「第三人黃枋表示，該土地係由
      所有權人甲○○無償提供由其使用，並請他看顧該土地」
      等語（本院卷第66頁）。
    (九)96年4 月18日台北市北投區公所函復「系爭9 筆土地無訂
      立三七五租約登記」（本院卷第67頁）。
    (十)96年5 月1 日陽明山國家公園管理處函載「系爭土地位於
      國家公園一般管制區第四類使用地」（本院卷第68頁）。
    (十一)民事執行處96年5 月12日通知債務人甲○○陳報77地號上
      建物所有人及其使用權源，但債務人收受通知後，並未陳
      報（本院卷第69頁）。
    (十二)96年5 月28日債權人新光銀行陳報狀「該土地上之建物所
      有人為黃枋，住台北市○○區○○街204 巷2 號1 樓，其
      表示該建物為其所興建，土地則為所有權人甲○○提供其
      使用，並由其使用管理」等語（本院卷第70頁）。
    (十三)民事執行處96年6 月20日函第三人黃枋於5 日內提出使用
      系爭土地權源之證明，黃枋於收函後，仍未提出有何使用
      系爭土地權源之證明（本院卷第71頁）。
    (十四)民事執行處96年8 月8 日拍賣公告上記載「77地號上有一
      棟簡易寮房，據債權人陳稱工地上建物係黃枋所有經土地
      所有權人同意使用」（本院卷第73頁）。
    (十五)民事執行處96年8 月9 日通知第三人乙○「請於文到5日
      內表示是否行使優先承買權之如欲行使，並應陳報優先承
      買權之依據為何」（本院卷第74-75 頁），但乙○並未陳
      報。
    (十六)本件不當得利起算日自96年10月1 日起算。
  乙、本件之爭點：
    (一)被告使用系爭土地是否有正當權源？
    (二)被告占用系爭土地之不當得利損害金以若干為適當？
四、經查：
（一）被告使用系爭土地是否有正當權源？
      按，以無權占有為原因，請求返還所有權之訴，苟被告對
      於原告就其物有所有權之事實，已無爭執，而僅以非無權
      占有為抗辯者，原告於被告無權占有之事實，不負舉證責
      任，被告應就其抗辯有如何權源占有之事實證明之，如不
      能證明應認原告之請求為正當（最高法院73年度臺上字第
      2516號判決參照）。查，原告乃系爭土地之所有權人一節
      ，為被告所不爭執，詳如上揭不爭執事項(一)，而被告僅以
      其非無權占有為抗辯，則揆諸上揭說明，被告自應確實舉
      證及說明，其究係基於何種權源而占有，方屬的論。今被
      告雖抗辯稱：其於65年3 月1 日，與原地主甲○○就系爭
      土地簽有租契，地租則以每年農作物產收2 簍計算，其亦
      依約每年給付2 簍桶柑之租金，則其使用系爭土地自屬耕
      地租用非屬無權占有等語，然為原告所否認。惟查，按租
      賃，乃特定當事人間所締結之債權契約，對於契約必要之
      點，即租金與標的物之意思表示必須一致，否則其契約即
      難謂已成立。又租賃與使用借貸均係將物交付他人使用，
      其區別主要在於使用人是否支付代價予交付人。故如土地
      所有人將土地交付他人使用，僅由使用人負擔於收受稅單
      後代為繳納稅捐，並非以之為使用土地之代價者，仍屬無
      償之使用借貸，即所謂附負擔之使用借貸。且使用借貸關
      係並未定有期限，亦不能依借貸之目的而定其期限，被上
      訴人自得隨時請求返還借用物。從而，被上訴人請求上訴
      人將上開房屋遷讓交還，自屬有理（最高法院89年度臺上
      第676 號、86年度臺上第1286號、81年度臺上第582 號判
      決意旨參照）。經查，證人甲○○於本院98年1 月8 日言
      詞辯論時結證稱：「我提供土地給被告使用，目的不是為
      了賺租金，所以我不是出租給他，而只是要2 簍橘子好玩
      一下而已。」（即本院卷第49頁）、「我是怕被告父親過
      逝他不提供我2 簍橘子，所以我才寫了這張租契（即本院
      卷第56-6頁），當時的農作物大部分都是橘子。」（即本
      院卷第56-6頁）、「我提供土地給被告使用沒有對價關係
      ，橘子也不是代價。」（即本院卷第56-7頁），則由證人
      結證內容以觀，系爭土地之前所有人即證人甲○○係無償
      將系爭土地提供被告使用，且未定有期限，應屬無疑。則
      揆諸上揭判決意旨說明，被告使用系爭土地係屬無償之使
      用借貸且未定有期限，而被告使用系爭土地復不能依借貸
      之目的而定其期限，則原告自得隨時請求被告返還借用物
      ，自屬有據。
（二）被告占用系爭土地之不當得利損害金以若干為適當？
  １、按所有人對於無權占有或侵奪其所有物者，得請求返還之
      。民法第767 條前段定有明文。又無法律上之原因而受利
      益，致他人受損害者，應返還其利益。民法第179 條亦定
      有明文。而無權占有他人土地，可能獲得相當於租金之利
      益為社會通常之觀念。最高法院61年度台上字第1695號判
      例可資參照。查，被告占有系爭土地之面積，為9259.95
      平方公尺乙節，為兩造所不爭執，業如上述兩造所不爭執
      事項(二)所載；又被告占用系爭土地亦無任何法律權源，復
      如上述，則原告本於民法第767 條之規定請求被告將系爭
      土地返還予原告，於法即屬有據。又被告無權占有系爭土
      地而顯然受有相當於免付租金之利益，並致原告受有無法
      使用收益之損害，從而原告援引不當得利，請求被告返還
      不當得利，於法亦無不合。
  ２、兩造同意以「申報地價（880 元）×占用面積（9259.95
      平方公尺）×占用期間（自96年10月1 日起至返還土地之
      日止）×1%」作為本件不當得利的計算式，業如上述兩造
      不爭執事項(二)(三)所載。茲就原告請求相當租金之損害金額
      計算如下（元以下四拾五入）：
      原告每年相當租金之損害為81,488元：
      880×9259.95×12/12×1%= 81,488元
五、從而，原告本於民法第767 條前段規定訴請被告應將占用系
    爭土地返還原告，及本於民法第179 條規定請求被告給付如
    主文第1 項之款項，為有理由，應予准許；逾此部份之請求
    ，為無理由，應予駁回。併依職權確定被告應負擔之訴訟費
    用額為137,312元（第一審裁判費137,312元）。
六，兩造陳明願供擔保，聲請宣告假執行或免為假執行，經核原
    告勝訴部分，合於法律規定，爰分別酌定相當之擔保金額宣
    告之；原告其餘假執行之聲請，因訴之駁回而失所依據，不
    予准許。
七、又以一訴附帶請求其孳息、損害賠償、違約金或費用者，不
    併算其價額。民事訴訟法第77條之2 定有明文。是以原告就
    相當租金之損害金額雖有部分請求經本院駁回，然揆諸前揭
    法條說明，此部分既未計算於訴訟費用之中，則依同法第79
    條之規定，訴訟費用自應由被告負擔，併此敘明。
八、本件事證已臻明確，兩造其餘攻防方法及訴訟資料經本院審
    酌後，核與判決不生影響，無遂一論駁之必要，併此敘明。
九、訴訟費用負擔之依據：民事訴訟法第79條、第87條第1 項。
中    華    民    國    98    年    4     月    2     日
                  民事第二庭
                            法  官  陳梅欽
以上正本係照原本作成。
如對本判決上訴須於判決送達後廿日內向本院提出上訴狀
中    華    民    國    98    年    4     月    2     日
                            書記官  徐瑩書


司法院資訊處製作；財團法人民間司法改革基金會備份。
